臺灣高等法院刑事判決
                                   108年度上訴字第3062號
上  訴  人  臺灣新北地方檢察署檢察官
上  訴  人
即  被  告  蕭如閔


選任辯護人  簡陳由律師
上列上訴人因殺人未遂案件，不服臺灣新北地方法院108年度訴
字第179號，中華民國108年8月7日第一審判決（起訴案號：臺灣
新北地方檢察署108年度偵字第4335號），提起上訴，本院判決
如下：
    主  文
上訴駁回。
    事  實
一、蕭如閔與朱勁霖係分住於新北市○○區○○街00巷00弄00號6 樓
    及7 樓之鄰居，蕭如閔因認朱勁霖長期在住處內製造聲響，
    干擾其生活安寧，心生不滿，竟基於傷害之犯意，手持榔頭
    1 把，前往朱勁霖住處欲與朱勁霖理論，因逢朱勁霖外出購
    物未果，蕭如閔遂在電梯間等候，見朱勁霖於同日4 時45分
    許外出購物返回住處即7 樓之樓梯間時，蕭如閔即持上開榔
    頭向朱勁霖頭部揮擊，朱勁霖為求自保而與蕭如閔發生拉扯
    ，期間蕭如閔仍手持榔頭揮擊，朱勁霖閃躲不及，當場受有
    頭部外傷合併頭皮撕裂傷2 處（分別為2.5 公分、4 公分）
    、左上眼瞼與左下眼瞼撕裂傷各1 處（分別約為1 公分）及
    左腳踝扭傷等傷害。嗣因朱勁霖奮力抵擋並持續握住蕭如閔
    手持之榔頭，及鄰居查看有異發覺後報警到場處理，警方並
    當場扣得榔頭1 把，另在蕭如閔之褲子口袋內扣得小刀1 把
    。
二、案經朱勁霖訴由新北市政府警察局蘆洲分局移送臺灣新北地
    方檢察署檢察官偵查起訴。 
    理  由
壹、證據能力
一、按被告以外之人於審判外之陳述，雖不符刑事訴訟法第159
    條之1 、159 條之2 、159 條之3 、159 條之4 等規定，而
    經當事人於審判程序同意作為證據，法院審酌該言詞陳述或
    書面陳述作成時之情況，認為適當者，亦得為證據。當事人
    、代理人或辯護人於法院調查證據時，知有第159 條第1 項
    不得為證據之情形，而未於言詞辯論終結前聲明異議者，視
    為有前項之同意，刑事訴訟法第159 條之5 定有明文。本案
    當事人、辯護人就下述供述證據方法之證據能力，於言詞辯
    論終結前均未異議，而經本院審酌各該證據方法之作成時，
    並無其他不法之情狀，均適宜為本案之證據，依刑事訴訟法
    第159 條之5 之規定，有證據能力。
二、至於其餘資以認定本案犯罪事實之非供述證據，亦查無違反
    法定程序取得之情形，依刑事訴訟法第158 條之4 反面規定
    ，應具證據能力。
貳、實體方面
一、得心證之理由 
  ㈠上揭事實，業據被告於偵查、原審準備、審理時及本院審理
    時均坦承不諱，並經證人即告訴人朱勁霖於偵查及本院審理
    時證述、證人周瓊瓔、蔡信一於原審審理時證述明確（見臺
    灣新北地方檢察署108年度偵字第4335卷偵查卷第58至59頁
    ，原審卷二第21、23至31、35至39、78至84頁），並有新北
    市政府警察局蘆洲分局搜索扣押筆錄暨扣押物品目錄表、10
    8 年3 月18日新北警蘆刑字第1083950857號函暨新北市政府
    警察局蘆洲分局三民所受理民眾110 報案案件、新北市政府
    消防局救護紀錄表一般表、警員與被告對話譯文、原審勘驗
    證人蔡信一所提供手機錄影之勘驗筆錄、錄音譯文及擷圖、
    勘驗扣案榔頭、小刀之勘驗筆錄及擷圖、警員職務報告、扣
    案物照片、告訴人傷勢照片、現場照片、新光吳火獅紀念醫
    院診斷證明書及108 年3 月15日（108 ）新醫醫字第425 號
    函檢附之告訴人病歷及相關資料等件在卷可稽（見前揭偵查
    卷第18至21、23、25至29、65頁，原審卷一第91-1頁至第99
    頁、第125 、177 至208 、242 至243 、247 至第250-12頁
    、原審卷二第21、23、48頁），且有榔頭1 把扣案可佐，足
    徵被告上開任意性自白與事實相符，堪以採信。
  ㈡公訴意旨雖認被告前揭持榔頭攻擊告訴人之行為，係基於殺
    人犯意而為之等語。惟按刑法第271 條之殺人罪，以有使人
    喪失生命之故意為其成立要件，亦即須有殺人之故意，並著
    手實施殺人之行為始足當之。故殺人與傷害之區別，應以有
    無殺意為斷，其受傷之多寡，及是否為致命部分，有時雖可
    藉為認定有無殺意之心證，究不能據為絕對標準，故不能僅
    因被害人受傷之位置係屬人體要害，即認定加害人自始即有
    殺害被害人之犯意（最高法院18年度上字第1309號、94年度
    台上字第6857號判決意旨參見）。是應綜合有關犯罪動機、
    殺傷次數、所殺部位、傷勢程度等情勢，以判斷是否為殺人
    或傷害。又殺人罪之成立，須於實施加害行為時，即有使人
    喪失生命之故意，始足當之，而此一主觀之要件，既關係罪
    責之成立與否，自應憑證據予以證明，且不容有合理性懷疑
    之存在（最高法院76年度台上字第2588號判決意旨參見）。
    經查：
  ⒈被告與告訴人係鄰居，案發當時被告認告訴人長期製造噪音
    過大心生不滿，持榔頭揮擊告訴人，業據證人朱勁霖於偵查
    、原審審理時及證人周瓊瓔於原審審理時均證述明確（見前
    揭偵查卷第59頁、原審卷二第20至21、37至38頁）。且經原
    審於準備程序時勘驗證人蔡信一所拍攝之錄影內容，結果顯
    示：被告多次表示：「我跟你說，你拼拼砰砰，你隨時是在
    給我砰怎樣」、「你這樣三更半夜拼拼砰砰」、「在當時拼
    拼砰砰，我隨即上來找你，被你吵起來，我要來找你，來按
    電鈴，你敢出門？」等語，此有108年4月2日準備程序筆錄
    在卷可參（見原審卷一第247 至249 頁），可認被告確係認
    居住其樓上之告訴人製造噪音，心生不滿，故持榔頭揮擊告
    訴人。
  ⒉證人朱勁霖於原審審理時稱：本案衝突發生前，不認識被告
    ，平日沒有交集，亦未發生過衝突等語（見原審卷二第19至
    20頁），可見被告與告訴人雖為上下樓住戶鄰居，但互不相
    識，亦無交集。被告於案發前既與告訴人無結怨，縱被告因
    噪音問題尋求告訴人理論，顯見被告應屬臨時起意，然彼此
    間應無深仇大恨，尚難遽認被告有何殺害告訴人之犯罪動機
    存在。
  ⒊告訴人朱勁霖雖於偵查中證稱：衝突過程中，被告對伊說好
    幾次「我忍你好幾年了，自從你搬來一直吵我，我不忍了，
    我這次就要讓你死」，且警察到場後被告也繼續講云云（見
    前揭偵查卷第59頁），然被告始終否認有表明殺害告訴人之
    言語，且證人朱勁霖於原審審理時證稱：伊沒法確定被告是
    否有說要讓我死等語（見原審卷二第26頁），則告訴人就此
    部分前後所述不一。又到場處理之員警亦未聽聞被告向告訴
    人稱：「我要殺了你」、「我要讓你死」等語，此有員警職
    務報告1份在卷可參（見前揭偵查卷第65頁），則被告攻擊
    告訴人過程，是否有表示要殺害告訴人之言語，實有疑義。
    又證人周瓊瓔於原審審理時證稱：伊聽到的爭吵過程中，沒
    聽到殺死對方等字眼等語（見原審卷二第35頁至第36頁）；
    證人蔡信一於原審審理時證稱：伊從8 樓下去看時，被告與
    告訴人糾結在一起，但伊沒有聽到被告說要殺死告訴人或類
    似的話等語（見原審卷二第76頁至第77頁），證人周瓊瓔、
    蔡信一均未聽聞被告有表示殺害告訴人之言語。實難僅憑告
    訴人於偵查中所述而認定被告有表示要殺害告訴人之言語，
    並進而推認被告有殺害告訴人之犯意。 
  ⒋又告訴人經送醫治療，診斷其受有頭部外傷合併頭皮撕裂傷2
     處（分別為2.5 公分、4 公分）、左上眼瞼與左下眼瞼撕
    裂傷各1 處（分別約為1 公分）及左腳踝扭傷之傷害，有新
    光吳火獅紀念醫院診斷證明書及108 年3 月15日（108 ）新
    醫醫字第425 號函檢附之告訴人病歷及相關資料在卷可按（
    見原審卷一第125 、177 至208 頁）。告訴人之傷勢雖為頭
    部，然其均為撕裂傷，並無頭骨凹陷及骨折等情況，且告訴
    人於案發當日5 時31分許經救護人員送至新光吳火獅紀念醫
    院急診就診縫合，期間在院檢查、觀察有無腦震盪、想吐之
    疑慮，於當日12時15分許即出院等情，業據證人朱勁霖證述
    甚詳（見原審卷二第29至30頁），足見告訴人所受傷害未達
    危害生命之程度。被告下手部位固屬人體重要位置，然以被
    告之行為造成之傷害結果，以及被告並無殺害告訴人致死之
    動機，難認其具有害及告訴人重要器官、機能甚至死亡結果
    之意欲。
  ⒌再者，被告於案發當日除手持榔頭外，身上放有小刀1 把，
    該小刀全長23公分，刀柄長10公分，為木製材質，刀刃長13
    公分，為金屬材質，刀刃鋒利，尖端尖銳，單刃開鋒，有原
    審審理時之勘驗筆錄暨擷圖可參（見原審卷二第40、51頁）
    ，如持該小刀刺向身體重要部位之殺傷力猶勝被告所持揮擊
    告訴人之榔頭，倘被告確有致告訴人於死之意，僅需於一開
    始即持刀攻擊告訴人即可，則被告是否確有故意致告訴人於
    死之犯意，自屬有疑。
  ⒍本案並無足夠積極證據可認被告有何殺人犯意，本件被告應
    僅具有傷害故意，堪以認定。被告及其辯護人所辯被告非殺
    人故意而為本案行為等語，應可採信。公訴人認被告觸犯刑
    法第271 條第2項、第1 項殺人未遂罪云云，容有未洽。
  ㈢綜上所述，本案事證明確，被告傷害之犯行洵堪認定，應予 
    依法論科。
二、新舊法比較
    按被告行為後，刑法第277 條第1 項之規定業經修正，並經
    總統於108 年5 月29日公布，於同年月31日生效施行。修正
    前刑法第277 條第1 項規定「傷害人之身體或健康者，處3
    年以下有期徒刑、拘役或1 千元以下罰金」（依刑法施行法
    第1 條之1 第1 項、第2 項前段規定，上開罰金刑之貨幣單
    位為新臺幣，且就所定數額提高為30倍）；修正後刑法第27
    7 條第1 項規定「傷害人之身體或健康者，處5 年以下有期
    徒刑、拘役或50萬元以下罰金」。經比較新舊法律結果，修
    正後刑法第277 條第1 項將法定刑最重本刑部分提高為5 年
    有期徒刑，罰金刑之上限則提高為新臺幣（下同）50萬元，
    是修正後之法律對於被告並無較有利，依刑法第2 條第1 項
    前段規定，自應適用被告行為時即修正前刑法第277 條第1
    項規定。
三、論罪科刑
    核被告所為，係犯修正前刑法第277 條第1 項之傷害罪。公
    訴意旨認被告係犯刑法第271 條第2 項、第1 項之殺人未遂
    罪嫌，容有誤會，業已論述如前，惟其基本社會事實同一，
    爰依法變更起訴法條。
四、駁回上訴之理由
  ㈠原審本於同上見解，以被告前開犯行罪證明確，適用修正前
    刑法第277 條第1 項，刑法施行法第1 條之1 第1 項、第2
    項前段規定，並審酌被告與告訴人案發時為樓上、樓下鄰居
    ，被告僅因噪音問題，竟在樓梯間等候，持榔頭揮擊告訴人
    ，告訴人並因而受有前開傷害，足見被告情緒管理及衝動控
    制之能力不佳，所為自屬非是，應予非難；其於原審坦承傷
    害犯行，然未與告訴人達成和解，或賠償告訴人損失；衡以
    告訴人到庭對本案所表示之意見，並考量被告犯罪之動機、
    目的、手段及告訴人傷勢與回復情形，暨被告於本院審理中
    所陳之家庭經濟、生活狀況等等一切情狀，量處有期徒刑1
    年6 月。另就沒收部分說明：扣案之榔頭1 把，為被告所有
    ，並供犯本罪所用之物，爰依刑法第38條第2 項前段宣告沒
    收。至扣案之小刀1 把，雖為被告所有，但並非供被告犯本
    案傷害犯行使用之工具甚明，亦非違禁物，復無確切證據證
    明被告傷害告訴人時將持以使用，而屬犯罪預備之物，爰不
    予宣告沒收。經核其認事用法，尚無違誤，量刑及沒收亦屬
    妥適，應予維持。
  ㈡檢察官上訴意旨略以：被告單方面對告訴人心生怨懟，不宜
    僅以告訴人不認識被告，即推論被告與告訴人間無嫌隙。又
    被告在告訴人住處前等待告訴人返家，見告訴人走出電梯、
    未經詢問、未與告訴人發生爭執，即直接持榔頭往告訴人頭
    部揮擊。頭部乃人類身體極脆弱之部位，縱有頭骨保護，然
    以堅硬之榔頭敲擊，易造成生命危險，而被告為智識正常之
    成年人，對此理應知之甚詳，卻趁告訴人毫無防備之際，持
    榔頭敲擊告訴人頭部，致告訴人頭部有撕裂傷，顯見被告當
    時敲擊之力道非輕，且主觀上應可預見此行為可能危及告訴
    人生命安全，是原判決以告訴人未因被告之攻擊受有生命危
    險，認被告無殺人犯意，應屬違誤。惟被告僅屬傷害故意而
    非殺人犯意，已經詳論如上所述。檢察官上訴並未提出更積
    極有力事證，不足以推翻原判決認定。檢察官上訴認原審認
    定被告犯傷害罪不當，為無理由，應予駁回。
  ㈢被告上訴意旨略以：伊希望從輕量刑云云。然按量刑輕重，
    係屬事實審法院得依職權自由裁量之事項，苟其量刑已以行
    為人之責任為基礎，並斟酌刑法第57條各款所列情狀，而未
    逾越法定刑度或有濫用權限情事，即不得任意指為違法（最
    高法院75年度台上字第7033號、98年度台上字第5002號判決
    意旨參照）。原審已就被告犯後坦承犯行、犯罪之動機、目
    的、手段、情節、被告之智識程度等刑法第57條各款情形予
    以衡量審酌，其本於事實審之裁量職權所為之量刑，並無過
    重不當，或有何違反比例原則、平等原則、罪刑相當原則之
    情形。從而被告上訴請求從輕量刑，核無理由，應予駁回上
    訴。 
據上論斷，應依刑事訴訟法第368 條，判決如主文。
本案經檢察官吳文正提起公訴，檢察官林書伃提起上訴，檢察官
孟玉梅到庭執行職務。
中　　華　　民　　國　　109 　年　　1 　　月　　15　　日
                  刑事第二十一庭審判長法　官  許宗和
                                      法　官  黃惠敏
                                      法　官  章曉文
以上正本證明與原本無異。
被告不得上訴。
檢察官如不服本判決，應於收受送達後20日內向本院提出上訴書
狀，其未敘述上訴之理由者並得於提起上訴後20日內向本院補提
理由書（均須按他造當事人之人數附繕本）「切勿逕送上級法院
」。
                                      書記官  陳媖如
中　　華　　民　　國　　109 　年　　1 　　月　　17　　日
附錄本案論罪科刑法條
修正前中華民國刑法第277 條
傷害人之身體或健康者，處3 年以下有期徒刑、拘役或1 千元以
下罰金。
犯前項之罪因而致人於死者，處無期徒刑或7 年以上有期徒刑；
致重傷者，處3 年以上10年以下有期徒刑。